ACORDAO-COMPLETO-2517898

ACÓRDÃO 252/2022 ATA 4/2022 - PLENÁRIO

VISTOS, relatados e discutidos estes autos de Consulta formulada pela Ex.ma Sra. Deputada Alice Portugal, Presidente da Comissão de Cultura da Câmara dos Deputados, acerca dos prazos de entrega dos relatórios de gestão dos entes federativos subnacionais ao Poder Executivo Federal relativos à Lei Aldir Blanc (Lei 14.017/2020) , 
ACORDAM os Ministros do Tribunal de Contas da União, reunidos em sessão de Plenário, ante as razões expostas pelo Relator, em:
9.1. conhecer da presente consulta, satisfeitos os requisitos de admissibilidade previstos no art. 264, inciso IV, §§ 1° e 2°, e no art. 265 do Regimento Interno/TCU;
9.2. responder, com fundamento no art. 1°, inciso XVII, da Lei 8.443/1992, à Comissão de Cultura da Câmara dos Deputados que:
9.2.1. tendo em vista o disposto no art. 14-E, inciso II, da Lei 14.017/2020, assim como no art. 16, § 4º, do Decreto 10.464/2020, com redação dada pelo Decreto 10.751/2021, o relatório de gestão final previsto no caput do art. 16 do Decreto 10.464/2020 deverá ser apresentado pelos Estados, Distrito Federal e Municípios até 31 de dezembro de 2022;
9.2.2. não compete a esta Corte de Contas avaliar a legalidade de eventual retenção na fonte de impostos por ocasião da transferência de recursos fundamentada nos incisos II e III do art. 2º da Lei nº 14.017/2020, considerando que a questão é de exclusiva competência da Secretaria Especial da Receita Federal;
9.2.3. não cabe a exigência de reconhecimento de documentos em cartório para fins de habilitação com vistas à participação em certames com base nos incisos II e III, do art. 2°, da Lei 14.017/2020, devendo ser observado, no que couber, o disposto nas Leis 13.726/2018 (art. 3º, I) , 13.460/2017 (art. 5º, IX) , 8.666/93 (art. 32) , 14.133/2021 (arts. 12, incisos IV e V; e 70, inciso I) e no Decreto 9.094/2017;
9.2.4. cabe aos Estados, Distrito Federal e Municípios, na publicação de seus editais, que devem conter preceitos mínimos a serem observados, realizar o procedimento seletivo aplicável à Lei Aldir Blanc utilizando-se de critérios de seleção ou de avaliação com a observância dos princípios da transparência, da moralidade e da impessoalidade e vedada a aplicação da inexigibilidade de licitação de que trata o inciso III do caput do art. 25 da Lei 8.666/1993, bem como evitando-se situações irregulares de direcionamento ou de concentração de recursos nos mesmos beneficiários, na mesma região geográfica ou em um número restrito de trabalhadores da cultura ou de instituições culturais (§ 1º do art. 9ª do Decreto 10.464/2020) ;
9.3. retirar a chancela de sigilo, fundamentada no art. 4º da Portaria-MINS-ASC 15/2021, que recai sobre as instruções, os pronunciamentos e os despachos destes autos; e
9.4. após adoção das providências pertinentes, arquivar o presente processo, com fundamento no art. 169, inciso V, do Regimento Interno/TCU.

Consulta acerca dos prazos de entrega dos relatórios de gestão dos entes federativos subnacionais ao Poder Executivo federal, referentes ao art. 14-A da Lei nº 14.017/2020, que trata de ações emergenciais destinadas ao setor cultural a serem adotadas durante o estado de calamidade pública.

Secretaria Especial da Cultura.

3. Interessados/Responsáveis:
3.1. Interessada: Comissão de Cultura da Câmara dos Deputados (CCULT).
3.2. Responsável: Secretaria Especial da Cultura (01.264.142/0007-14).

13.1. Ministros presentes: Bruno Dantas (na Presidência), Walton Alencar Rodrigues, Benjamin Zymler, Augusto Nardes, Aroldo Cedraz, Vital do Rêgo, Jorge Oliveira e Antonio Anastasia.
13.2. Ministros-Substitutos presentes: Augusto Sherman Cavalcanti (Relator), Marcos Bemquerer Costa e Weder de Oliveira.

AUGUSTO SHERMAN

Adoto, como relatório, excerto da instrução elaborada por Auditor lotado na SecexEducação (peça 8) , do Pronunciamento do titular da 4ª Diretoria Técnica daquela unidade técnica (peça 9) , mediante delegação de competência do respectivo titular, bem como do Parecer do MP/TCU (peça 10) :
"INTRODUÇÃO 
1.	Tratam os presentes autos de consulta (peça 3) formulada pela Ex.ma Sra. Deputada Alice Portugal, Presidente da Comissão de Cultura da Câmara dos Deputados (CCULT) , concernente aos prazos de entrega dos relatórios de gestão dos entes federativos subnacionais ao Poder Executivo Federal, considerando o teor do artigo 14-A, inserido na Lei 14.017/2020 (Lei Aldir Blanc) por meio da então vigente Medida Provisória 1.019/2020, além de outros aspectos verificados na implementação da ação emergencial.
2.	Consoante o Memorando-Circular 28/2020-Segecex e o art. 4º da Portaria-MINS-ASC 15/2021, esta instrução deve ser classificada como sigilosa.
HISTÓRICO
3.	Inicialmente, este processo de Consulta foi encaminhado pelo Gabinete da Presidência à Secretaria de Macroavaliação Governamental (SEMAG) , conforme despacho de peça 4. Após tratativas, os autos foram redistribuídos a esta Secretaria de Controle Externo da Educação, da Cultura e do Desporto (SecexEducação) .
4.	No atendimento da consulta, nos termos do art. 264 do RI/TCU, foi elaborada a instrução de peça 5, que contou com a anuência desta Unidade Técnica (peça 6) , com proposta de encaminhamento quanto aos cinco itens formulados no expediente de peça 3, p. 1-2. 
5.	Contudo, em Despacho do Ministro Relator (peça 7) foram feitas considerações sobre os exames realizados por esta Secretaria, sendo determinado o retorno dos autos com vistas à complementação da instrução.
6.	Nesse sentido, considera o Relator que os itens 1 e 2 da peça 3, p. 2-3, que tratam dos principais aspectos da Consulta, foram devidamente examinados com aparente e superveniente perda do objeto. No entanto, quanto aos demais itens (3, 4 e 5) entendeu-se que deveria ser feito exame jurídico mais aprofundado.
7.	Cabe dispor que a resposta apresentada pela instrução da peça 5, quantos os itens 1 e 2, em suma, foi que, com o advento do Decreto 10.683, de 20/4/2021, teria sido resolvida a discrepância entre o Decreto 10.464/2020 e a Lei 14.017/2020, com redação dada pela Medida Provisória 1.019/2020, no que se referia aos prazos para entrega do relatório de gestão final. 
8.	Entretanto, o surgimento do art. 14-E, inserido pela Lei 14.150/2021, fez ressurgir a incompatibilidade de prazos na prestação de contas entre a Lei 14.017/2020 (31/12/2022) e seu regulamento, Decreto 10.683/2021, de sorte que não se vislumbrava outra possibilidade que não fosse a readequação do dispositivo infralegal, no caso o decreto, para conformar-se com o art. 14-E introduzido pela Lei 14.150/2021 que alterou a Lei 14.017/2020 (Lei Aldir Blanc) .
9.	Quanto ao item 3 da Consulta, que foi respondido com espeque na Instrução Normativa RFB 2010, de 24/2/2021, entendeu o Relator que deveria ser feita a apreciação da competência desta Corte de Contas quanto ao tema na resposta apresentada. 
10.	Do mesmo modo, quanto aos itens 4 e 5, considerou o Relator que o exame técnico da instrução de peça 5 limitou-se às regras insertas na Lei 14.017/2020 e seu Decreto 10.464/2020. Assim sendo, quanto ao item 4, tratando do reconhecimento de firma em cartório, entendeu que, na resposta final, deveria se considerar também outras normas jurídicas. Igualmente, quanto ao item 5, tratando de eventual direcionamento na seleção dos projetos beneficiados, avaliou-se que não foi abordado o cerne do questionamento na resposta.
EXAME TÉCNICO
11.	Para melhor auxiliar à tomada de decisão do ministro-relator e do Plenário do TCU, retoma-se a seguir o exame dos cinco itens textualmente formulados na consulta da Comissão de Cultura, atualizando-se, no que for pertinente, o que constou na instrução de peça 5.
Item 1. Avaliação acerca da dilação dos prazos de apresentação de relatórios de gestão por parte dos entes federativos subnacionais para o governo federal: essa ampliação do prazo de entrega não deveria ser, de fato, até 180 (cento e oitenta) dias após o prazo final de execução dos recursos da Lei 14.017, de 29 de junho de 2020, sobretudo considerando o disposto na Medida Provisória 1.019, de 29 de dezembro de 2020 que, ao acrescentar o art. 14-A na Lei 14.017, de 30 de junho de 2020 (conhecida como Lei Aldir Blanc) , estendeu o prazo de aplicação de recursos empenhados em 2020 (mas ainda não pagos) , para que sejam efetuados ao longo de 2021, sem que tenha havido a correspondente dilatação dos prazos de prestação de contas na norma regulamentadora da Lei (o Decreto 10.464/2020) .
Item 2. Avaliação acerca da pertinência de eventual determinação do TCU ao Poder Executivo no sentido de estabelecer expressamente essa permissão de um prazo mais dilatado do que o previsto no Decreto 10.464/2020, para que se garanta aos entes federativos subnacionais segurança jurídica na execução da Lei 14.017/2020 e que se garanta, também, a autonomia de Estados, de Municípios e do Distrito Federal, os quais, uma vez que a Medida Provisória 1.019/2020 permite a aplicação de recursos da Lei Aldir Blanc ao longo de 2021.
12.	Preliminarmente, é preciso 	registrar que houve alterações normativas relevantes entre a apresentação da consulta de peça 3 ao Tribunal, datada de 12/4/2021, a elaboração da instrução de peça 5, em 4/6/2021, e o despacho do ministro-relator à peça 7, de 6/9/2021.
13.	O cerne da questão suscitada pela CCULT estava relacionado à inclusão, na Lei  Aldir Blanc (Lei 14.017/2020) do art. 14-A pela MP 1.019/2020. Todavia, conforme o Ato Declaratório do Presidente da Mesa do Congresso Nacional nº 37, de 9/6/2021, a referida Medida Provisória teve seu prazo de vigência encerrado no dia 1/6/2021.
14.	Assim sendo, a redação original do questionado art. 14-A teve breve eficácia, entre 29/12/2020 (data da publicação da MP 1.019/2020) e 1/6/2021.
15.	Posteriormente, por intermédio da Lei 14.150, de 12/5/2021, houve a reinclusão (mediante promulgação de partes vetadas, publicada no DOU de 11/6/2021) do art. 14-A, com nova redação.
16.	Para melhor compreensão dessa linha do tempo, insere-se abaixo os termos do citado art. 14-A, bem como os seus subsequentes 14-B a 14-E, como atualmente constam na página de legislação do Palácio do Planalto (original e alterações) :
Art. 14-A.  Para fins de liquidação e pagamento dos recursos no exercício financeiro de 2021, serão considerados apenas os recursos que tenham sido empenhados e inscritos em restos a pagar pelo ente responsável no exercício 2020. (Incluído pela Medida Provisória nº 1.019, de 2020) (Vigência encerrada) 
Parágrafo único.  O ente responsável deverá publicar, preferencialmente em seu sítio eletrônico, no formato de dados abertos, as informações sobre os recursos que tenham sido empenhados e inscritos em restos a pagar, com identificação do beneficiário e do valor a ser executado em 2021. (Incluído pela Medida Provisória nº 1.019, de 2020) (Vigência encerrada) 
Art. 14-A. Os Estados e o Distrito Federal estão autorizados a utilizar até 31 de dezembro de 2021 o saldo remanescente das contas específicas que foram criadas para receber as transferências da União e dos Municípios e gerir os recursos. (Redação dada pela Lei nº 14.150, de 2021) 
Parágrafo único. O saldo remanescente de que trata o caput deste artigo deverá ser utilizado para executar ações emergenciais previstas nos incisos I e III do caput do art. 2º desta Lei. (Redação dada pela Lei nº 14.150, de 2021) 
Art. 14-B. Os Municípios e o Distrito Federal estão autorizados a utilizar até 31 de dezembro de 2021 o saldo remanescente das contas específicas que foram criadas para receber as transferências da União e gerir os recursos. (Incluído pela Lei nº 14.150, de 2021) 
Parágrafo único. O saldo remanescente de que trata o caput deste artigo deverá ser utilizado para executar ações emergenciais previstas nos incisos II e III do caput do art. 2º desta Lei. (Incluído pela Lei nº 14.150, de 2021) 
Art. 14-C. Os Estados estão autorizados a transferir aos respectivos Municípios os recursos que receberam oriundos da reversão dos Municípios que não cumpriram o disposto no § 2º do art. 3º desta Lei e dos Municípios que não realizaram os procedimentos referentes à solicitação da verba dentro dos prazos estabelecidos pela União. (Incluído pela Lei nº 14.150, de 2021) 
Parágrafo único. Os recursos transferidos pelos Estados nos termos do caput deste artigo deverá ser utilizados pelos Municípios para executar ações emergenciais previstas nos incisos II e III do caput do art. 2º desta Lei. (Incluído pela Lei nº 14.150, de 2021) 
Art. 14-D.  Encerrado o exercício de 2021, o saldo remanescente das contas específicas que foram criadas para receber as transferências e gerir os recursos será restituído até 10 de janeiro de 2022 pelos Estados, pelo Distrito Federal e pelos Municípios à conta única do Tesouro Nacional por meio da emissão e do pagamento de Guia de Recolhimento da União eletrônica. (Incluído pela Lei nº 14.150, de 2021) 
Art. 14-E. As prestações de contas das ações emergenciais de que trata esta Lei deverão ser encerradas: (Incluído pela Lei nº 14.150, de 2021) 
I - até 30 de junho de 2022, para as competências de responsabilidade exclusiva de cada Estado ou Município ou do Distrito Federal; (Incluído pela Lei nº 14.150, de 2021) 
II - até 31 de dezembro de 2022, para os deveres de Estados, de Municípios e do Distrito Federal em relação à União. (Incluído pela Lei nº 14.150, de 2021) 
17.	Também o Decreto 10.464/2020, vigente quando da apresentação da consulta, teve dispositivos alterados desde então.
18.	O Decreto 10.683/2021 havia promovido a seguinte alteração, no que concernia ao prazo para apresentação do relatório de gestão final (grifos inseridos) :
Art. 1° O Decreto n° 10.464, de 17 de agosto de 2020, passa a vigorar com as seguintes alterações:
 (...) 
Art. 16. Os Estados, o Distrito Federal e os Municípios apresentarão o relatório de gestão final a que se refere o Anexo I à Secretaria Executiva do Ministério do Turismo após a efetiva realização das ações emergenciais de que trata o art. 2° da Lei n° 14.017, de 2020.
 (...) 
§ 4° O relatório a que se refere o caput deverá ser apresentado até 31 de março de 2022, permitida a prorrogação por até noventa dias, mediante justificativa dos entes federativos e autorização da Secretaria Especial de Cultura do Ministério do Turismo.
19.	Todavia, como consta no item 7 da instrução de peça 5, a redação dada pela Lei 14.150/2021 ao art. 14-E, inciso II, fez ressurgir a incompatibilidade de prazos entre a lei (31/12/2022) e o Decreto 10.683/2021 (que previa o prazo até 31/3/2022) , sendo necessário que houvesse readequação do dispositivo infralegal para se conformar ao citado art. 14-E.
20.	Tal readequação deu-se pelo Decreto 10.751, de 22/7/2021, que alterou o § 4º do art. 16 do Decreto 10.464/2020, nestes termos (grifos inseridos) :
§ 4º O relatório a que se refere o caput deverá ser apresentado até 31 de dezembro de 2022.   (Redação dada pelo Decreto nº 10.751, de 2021) 
21.	Portanto, atualmente tanto a Lei Aldir Blanc quanto seu decreto regulamentador preveem o mesmo prazo de apresentação de relatórios de gestão por parte dos entes federativos subnacionais para o governo federal, qual seja, 31/12/2022.
22.	Isto posto, basta que o TCU responda à CCULT que as alterações legais antes referidas tiveram o condão de dirimir as controvérsias apresentadas.
	Item 3. Avaliação sobre a legalidade de eventual retenção de impostos na fonte na ocasião da transferência de recursos fundamentada nos incisos II e III, do art. 2°, da Lei 14.017/2020.
23.	De antemão, cabe referir, em síntese, a resposta apresentada pela instrução da peça 5 quanto a este item. Assim, dispõe a instrução, com supedâneo da Instrução Normativa-RFB 2010/2021 (que dispõe sobre a Declaração de Ajuste Anual do Imposto sobre a Renda da Pessoa Física) , em conclusão, que seria indevida a eventual retenção na fonte de imposto retido na fonte, devendo os recursos transferidos na forma dos incisos II e III do art. 2º da Lei 14.017/2020 serem declarados pelos beneficiários na forma prescrita da Receita Federal do Brasil.  Acrescenta ainda que não há no texto da Lei 14.017/2020, nem no Decreto 10.464/2020, qualquer menção à retenção na fonte de impostos sobre os recursos referidos.
24.	É preciso levar em consideração que na instrução de peça 5 enfocou-se a eventual retenção de impostos na fonte quanto aos repasses para pessoas físicas, previstos no inciso I do art. 2º da Lei Aldir Blanc (renda emergencial mensal aos trabalhadores e trabalhadoras da cultura) .
25.	Todavia, na consulta de peça 3 é expressamente mencionada a retenção de impostos em relação aos incisos II (subsídio mensal para manutenção de espaços artísticos e culturais, microempresas e pequenas empresas, cooperativas, instituições e organizações culturais comunitárias) e III (editais, chamadas públicas, prêmios, aquisição de bens e serviços vinculados ao setor cultural e outros instrumentos destinados à manutenção de agentes, de espaços, de iniciativas, de cursos, de produções) .
26.	Nesse contexto, infere-se que a dúvida da CCULT está relacionada a possível retenção de impostos na fonte quando de pagamentos a pessoas jurídicas, como previsto nos arts. 714 e 716 do Decreto 9.580/2018 (Regulamento do IR) .
27.	De todo modo, em qualquer das situações, impende perquirir sobre a competência desta Corte Contas (art. 71 da CRFB/88) na análise deste item.
28.	Em primeiro lugar, dispõe-se que o Imposto de Renda e Proventos de Qualquer Natureza (IR) é um tributo cuja competência é exclusiva da União, cabendo a este ente federativo instituir, arrecadar, cobrar e legislar sobre o imposto (art. 43 do Código Tributário Nacional- CTN- Lei 5.172/66) , sendo que o Imposto de Renda Retido na Fonte (IRRF) , que não é outro imposto, mas constitui modalidade antecipatória do recolhimento do IR, pode ser realizado de forma integral e definitiva, na forma de tributação exclusiva, ou por antecipação que se compensará ao final de determinado período de apuração com o IR que for efetivamente devido (art. 45, parágrafo único, do CTN) .
29.	Na jurisprudência desta Corte de Contas, tem-se decidido sobre a destinação do imposto retido na fonte entre os entes da federação. Neste sentido, a título de exemplo, verifica-se a deliberação em destaque concernente à Decisão n. 125/2002-Plenário, de lavra do Ministro Relator Benjamin Zymler, em que se decidiu, em suma, que a Constituição destinou aos entes ali referidos o produto da arrecadação do imposto sobre a renda incidente na fonte sobre os pagamentos por ele realizados, sendo que os ajustes que decorrerem da legislação ordinária, efetuados quando da declaração anual, não devem afetar a posição dos entes que já retiveram o tributo na fonte, considerando o disposto nos arts. 157, inciso I, e 158, inciso I, da CRFB/88.
30.	 Do mesmo modo, como exemplo, podemos citar, o decisum em realce, referente ao Acórdão 1665/2008-TCU-Plenário de lavra do Ministro Relator Marcos Vinícios Vilaça, em que se deliberou sobre a apropriação em nome da União dos recursos recolhidos junto aos servidores de segurança pública do DF, a título de Imposto de Renda Retido na Fonte e Contribuição para Seguridade Social, pagos com recursos do Fundo Constitucional do DF (FCDF) , considerando os dispositivos da Constituição Federal de 1988, consignados nos artigos 157, inciso I, 40, 149 § 1º e 167, XI.
31.	Como antes consignado, é preciso levar em conta que os recursos recebidos quanto aos incisos II e III do art. 2º da Lei Aldir Blanc envolvem em grande parte atividades privadas como atuação de microempresas e pequenas empresas culturais, de agentes, realização de cursos, produções, atividades artísticas transmitidas pela internet e pelas redes sociais. 
32.	Nesse aspecto, quanto ao recolhimento de imposto de renda referente à renda emergencial prevista no inciso I do art. 2º da Lei 14.017/2020, foi publicado, em 14/4/2021, pelo Ministério do Turismo, o Comunicado n. 4/2021, em que deixa claro, no seu item 9, 	que a competência sobre a legislação tributária e sua operação é competência exclusiva da Secretaria Especial da Receita Federal, o que pode se aplicar a todo recurso recebido com fundamento na Lei Aldir Blanc.
33.	Assim sendo, constata-se que não compete a esta Corte de Contas o controle da atividade tributária relativa ao imposto de renda, mesmo retido na fonte, pertinente aos recursos recebidos referentes aos incisos II e III do art. 2º da Lei Aldir Blanc, em que implique a aplicação da Instrução Normativa RFB 2010/2021, considerando ainda, como constatado, que nem a Lei 14.017/2020, nem o seu Decreto 10.464/2020, fazem referência à retenção na fonte do imposto mencionado. 
Item 4. Avaliação sobre a legalidade de eventual exigência de reconhecimento de documentos em cartório para fins de habilitação para participação em certames fundamentados nos incisos II e III, do art. 2°, da Lei 14.017/2020.
34.	A instrução da peça 5 dispõe, em resumo, que, em termos de valores, a eventual exigência de reconhecimento de documentos em cartório poderia se mostrar desproporcional, levando em conta a natureza dos recursos recebidos em ações emergenciais de apoio ao setor cultural. Acresce que nem a Lei 14.017/2020, nem o seu Decreto 10.464/2020, fazem referência à exigência de reconhecimento em cartório para qualquer documento com vistas à habilitação ao recebimento dos benefícios referidos nos incisos II e III do art. 2º da Lei Aldir Blanc. Conclui, assim, que seria indevida a exigência de reconhecimento de documentos em cartório quanto ao recebimento do benefício que dispõe o inciso II do art. 2º da Lei 14.017/2020 (subsídio mensal para manutenção) , e, quanto ao inciso III (editais, chamadas públicas, prêmios, aquisição de bens e serviços) , ficaria a critério dos gestores subnacionais.
35.	No que tange ao reconhecimento de firma, cabe  frisar a importância do advento da Lei 13.726/2018, denominada Lei da Desburocratização, tratando da simplificação de formalidades e exigências desnecessárias ou superpostas, desburocratização e racionalização dos atos administrativos do poder público em todas a suas esferas, abarcando os Poderes da União dos Estados, do Distrito Federal ou Municípios (art. 1º) , no sentido de facilitar a vida das pessoas e permitir que atos vinculados aos serviços públicos se tornem mais fáceis de ser executados.
36.	Assim, com a lei referida, busca-se o fim da obrigação de reconhecimento de firma, dispensa de autenticação de cópias, bem como a não exigência de determinados documentos pessoais para o cidadão que se relaciona com órgãos do governo.
37.	Nesse sentido, dispõe o art. 3º, inciso I, da Lei de Desburocratização, que, na relação dos órgãos e entidades dos Poderes da União, dos Estados, do Distrito Federal e dos Municípios com o cidadão, fica dispensada a exigência de reconhecimento de firma, de sorte que o agente administrativo deve confrontar a assinatura com aquela constante do documento de identidade do signatário, ou no caso do cidadão estar presente, que seja o documento assinado diante do agente e lavrada a autenticidade no próprio documento. 
38.	Entende-se como reconhecimento de firma o ato em que tabelião, que tem fé pública, atesta que assinatura inserida no documento corresponde àquela que a pessoa lançou. Assim, será feita a declaração do tabelião que confirma a autenticidade ou a semelhança da assinatura de determinada pessoa em um documento, de sorte que não se refere ao teor do documento, mas apenas à autenticidade da assinatura.
39. 	Do mesmo modo, relata a Lei 13.460/2017, que dispõe sobre a participação, a proteção e a defesa dos direitos do usuário dos serviços públicos da administração pública, em seu artigo 5º, tratando das diretrizes dos agentes públicos e prestadores de serviços públicos, na prestação dos serviços ao usuário do serviço público, quanto ao inciso IX, que a autenticação de documentos será feita pelo próprio agente público à vista dos originais apresentados pelo usuário, sendo vedada a exigência de reconhecimento de firma, exceto em caso de dúvida de autenticidade.
40.	Regulamentando a Lei 13.460/2017, dispõe o Decreto 9.094/2017, no seu artigo 9º, que, exceto no caso de existir dúvida fundada quanto à autenticidade ou previsão legal, dispensa-se o reconhecimento de firma e a autenticação de cópia dos documentos expedidos no País e destinados a fazer prova junto a órgãos e entidades do Poder Executivo federal. De igual maneira, na jurisprudência deste Tribunal, no Acórdão 1301/2015-TCU-Plenário (subitem 9.3.4) do Ministro Relator Augusto Sherman, dispõe que a exigência do reconhecimento de firma apenas pode ser feita em caso de dúvida da autenticidade da assinatura e com prévia previsão editalícia.
41.	Levando em conta que a Lei Aldir Blanc permite a seleção pública de propostas em sua regulamentação, como se verá no item seguinte, e que a Lei 8.666/93 apresenta normas gerais sobre processo seletivo, tem-se que o art. 32 da Lei de Licitações não estabelece a necessidade que o licitante apresente os documentos com firma reconhecida nas licitações realizadas, dispondo que os documentos necessários à habilitação podem ser apresentados no original, em qualquer processo de cópia autenticada pelo cartório competente ou por servidor da administração ou mesmo em publicação do órgão de imprensa oficial.
42.	Na esteira do entendimento do parágrafo anterior, expõe a jurisprudência desta Corte que a exigência de firma reconhecida em cartório ofende o princípio da competitividade. Nesse sentido, dispõem os decisuns: Acórdão 291/2014-TCU-Plenário (subitem 9.3.4) do Ministro Relator Augusto Sherman, Acórdão 3966/2009-TCU-Segunda Câmara do Ministro Relator Benjamin Zymler (subitem 3.1.2) e Acórdão 604/2015-TCU-Plenário (subitem 9.3.2) do Ministro Relator José Múcio Monteiro.     
43.	Desse modo, frisa-se que a Lei Aldir Blanc tem como escopo a ajuda a emergencial para artistas, coletivos e empresas que atuam no setor cultural e que atravessam dificuldades financeiras durante a pandemia. 
44.	Nesse sentido, para fazer frente à situação pandêmica, no exercício da ação emergencial, a Lei em apreço buscou dar auxílio aos Estados, Distrito Federal e Municípios, nos termos do art. 2º, sendo que o inciso I envolve a renda emergencial aos trabalhadores da cultura; o inciso II o subsídio mensal, em síntese, para pequenas empresas, manutenção espaços artísticos com atividades interrompidas, tendo em vista o isolamento social; e o inciso III, envolve, em suma, as seleções públicas em que participam os artistas, com editais, chamadas públicas, que, como apontado anteriormente, devem ser poupadas dos entraves cartorários, além da manutenção de agentes culturais, cursos, produções e atividades artísticas transmitidas pela internet. 
45.	Nesse contexto, deve-se considerar que, haja vista a situação de vulnerabilidade em face da pandemia que tem afetado os artistas no exercício de suas atividades profissionais ou na participação em seleções públicas, com a redução da continuidade dessas atividades e também das produções, comprometendo a sua sobrevivência e ganhos econômicos, além da manutenção dos espaços culturais, bem como a concepção de simplificação e racionalização e a amplitude a todas as esferas de governo da Lei de Desburocratização antes citada, reputa-se ser incabível a exigência de reconhecimento de documentos em cartório para fins de habilitação para participação em certames com  base nos incisos II e III do art. 2° da Lei 14.017/2020, levando em consideração igualmente a legislação e a  jurisprudência desta Corte de Contas supracitadas. 
	Item 5. Avaliação sobre a legalidade de eventual direcionamento na seleção dos projetos beneficiados, delimitando os critérios objetivos mínimos a serem observados.
46.	Preliminarmente, cabe ponderar que o 'eventual direcionamento na seleção' mencionado na consulta deve ser avaliado no sentido de 'direcionamento irregular ou ilegítimo', posto que, sabe-se, existem políticas públicas e investimentos governamentais que justamente são orientados para certos conjuntos de entidades ou regiões do país, visando especialmente a redução de desigualdades, a exemplo de cotas em universidades, tratamento especial para micro e pequenas empresas e outros programas. 
47.	Como consignado na instrução de peça 5, o 'direcionamento irregular ou ilegítimo', em afronta aos princípios constitucionais e administrativos, notadamente da impessoalidade, legalidade e razoabilidade, sempre é impróprio e vedado na Administração Pública.  
48.	Isto posto, dispõe a instrução da peça 5, em síntese, que o benefício tratado no art. 2º, inciso III, da Lei Aldir Blanc encontra-se regulamentado no art. 9º, § 1º do Decreto 10.464/2020, concluindo, ao final, na resposta, que cabe aos Estados, Distrito Federal e Municípios definirem critérios para evitar a concentração ou direcionamento do benefício previsto no art. 2º retrocitado.
49.	Cabe frisar, nesse aspecto, a relevância da seleção pública na aplicação da Lei Aldir Blanc, evitando as situações de direcionamento ou favorecimentos indevidos. Desse modo, prevê o art. 9º, e, em especial, no seu § 6º do Decreto 10.464/2020, o procedimento seletivo próprio da Lei Aldir Blanc, ao publicar editais, chamadas públicas, ou instrumentos similares, já referidos no art. 2º, inciso III, da Lei, na execução de suas ações emergenciais, com observância dos princípios da moralidade e impessoalidade, além da transparência, sendo vedada a inexigibilidade de licitação (art. 25, III, da Lei 8.666/93) . Desse modo, fica evidenciada a vedação de contratações diretas para a execução de programas que se destinem ao setor cultural com recursos da Lei Aldir Blanc.
50.	Nesse prisma, considerando a especificidade do processo cultural na avaliação dos trabalhos dos artistas, é importante ressaltar o disposto na Instrução Normativa n. 2/2019 do Ministério da Cidadania ao tratar de projetos culturais financiados com apoio à cultura do Pronac, em que, no seu art. 1º, § 3º, dispõe que os projetos admitidos não poderão ser objeto de apreciação subjetiva quanto ao seu valor artístico e cultural, o mesmo dispondo o art. 22 da Lei 8.313/1991 (Lei Rouanet) . Igualmente, no §1º do art. 1º, ressalta que na seleção de projetos devem-se seguir os princípios da legalidade, impessoalidade, moralidade, publicidade, eficiência e transparência, estando ainda os projetos sujeitos à Constituição Federal e às demais leis brasileiras.
51.	Desse modo, os projetos culturais devem ser selecionados seguindo critérios de avaliação ou seleção em que podemos citar, entre outros, a relevância conceitual e cultural, ou seja, a sua importância histórica, cultural, artística, fazendo referências culturais reconhecidas, originalidade da proposta, identidade do grupo ou artista nas obras, currículo que envolve a qualificação do artista e técnicos do projeto, capacidade de realização e comprometimento do projeto, em face das declarações de participação da equipe artística e técnica de outras instituições públicas ou privadas e  qualidade do projeto que trata de sua organização, preenchimento adequado de formulário, coerência entre objetivos, justificativa, metas e ações, tempo previsto para a realização de suas ações e orçamento.
52.	Ademais, com o advento do Decreto 10.464/2020, que regulamentou a Lei Aldir Blanc, ficou definido que os Estados, Distrito Federal e Municípios são responsáveis pela publicação de seus editais e outros instrumentos convocatórios, devendo evitar que os recursos aplicados se concentrem nos mesmos beneficiários, na mesma região geográfica ou em número restrito de trabalhadores da cultura ou de instituições culturais (art. 9º, § 1º) .
53.	 Nesse sentido, a título de exemplo, apresenta-se o Edital n. 46/2020 de 22/10/2020, que se pode encontrar no endereço eletrônico: https://agudo.rs.gov.br/transparencia/licitacao, realizado para atendimento do art. 2º, inciso III, da Lei Aldir Blanc, constituindo chamamento público para seleção de propostas de atividades artísticas e culturais que possam ser transmitidas pela internet ou disponibilizadas por meio de redes sociais e outras plataformas digitais, em que, em seu item 2.3, dispõe:
2.3 Atendendo recomendações do § 1º do art. 9º do Decreto n. 10.464, de 17 de agosto de 2020, visando evitar que os recursos no inciso III se concentrem nos mesmos beneficiários, na mesma região geográfica ou em um número restrito de trabalhadores da cultura ou de instituições culturais, ficam impedidos do benefício deste edital os proponentes que tiverem projetos aprovados em editais do inciso III da Lei Aldir Blanc, apresentados pelo Estado do Rio Grande do Sul ou outros Municípios. (Anexo IV ou Anexo V) .
54.	Assim, em termos práticos, considerando a cláusula exemplificativa acima, com o fim de evitar as situações em que os recursos encaminhados via edital na ação emergencial da Lei Aldir Blanc se concentrem  nos mesmos beneficiários (§ 1º do art. 9º do Decreto 10.464/2020) deve  o instrumento convocatório conter cláusulas que impeçam que os proponentes que tiverem projeto aprovados com os recursos referidos no mesmo Estado ou outros Municípios possam participar do edital publicado, visando com isso evitar que os projetos se sobreponham e que se atinja o maior número de pessoas possível com os benefícios da Lei mencionada. 
55.	Do mesmo modo, em outro exemplo prático, apresenta-se o Edital 'Corrinha Mendes (Socorro Mendes) ' de Credenciamento n. 002/2021 de propostas culturais e artísticas para apresentação, exibição e ação formativa realizadas na internet, em conformidade com a Lei Aldir Blanc, que deverão obedecer às condições estabelecidas no Regulamento estabelecido, encontrado no endereço eletrônico: paraiba.pb.gov.br/leialdirblanc, de sorte que no seu item 4.4 expõe:
Fica impedido, ainda, o envio de proposta e participação do mesmo projeto que já tenha sido beneficiado pela Lei Aldir Blanc em âmbito estadual, estando o proponente sujeito às penalidades em caso de recebimento de qualquer valor deste Edital.
56.	Nesta cláusula do edital há o entendimento de que não há vedação em se inscrever em mais de um edital, contudo é vedado que um mesmo proponente, seja pessoa física ou pessoa jurídica, receba em duplicidade (prevendo-se penalidade no caso de recebimento de qualquer valor do edital) , de modo a evitar a concentração de recursos nos mesmos beneficiários, tendo como finalidade abarcar a maior quantidade de pessoas beneficiadas. No mesmo entendimento está a situação de que proponentes credenciados nos editais de credenciamento, em editais de premiação, deverão receber apenas em um edital, devendo o mesmo informar qual edital quer ser contemplado para ser inabilitado nos demais editais que houver concorrido.
57.	 Assim sendo, o ponto principal ou âmago da questão neste item é que há um procedimento seletivo próprio na Lei Aldir Blanc, de modo a se evitar situações de direcionamento e favorecimentos indevidos, observando os princípios da impessoalidade e moralidade, além da transparência, sendo vedada a inexigibilidade de licitação (art. 25, III, da Lei 8.666/93) , não cabendo as contratações diretas para a execução de programas que se destinem ao setor cultural com recursos da Lei Aldir Blanc. 
58.	Do mesmo modo, com o advento do Decreto que regulamentou a Lei Aldir Blanc, ficou definido que os Estados, Distrito Federal e Municípios são responsáveis pela publicação de seus editais e outros instrumentos convocatórios, de sorte a realizarem a seleção pública aplicável à lei referida, utilizando critérios de seleção ou avaliação que podem ser, entre outros, o currículo do artista, a relevância conceitual e cultural do projeto e a qualidade do projeto em termos de organização e de tempo previsto para realização de suas ações. 
59.	Igualmente, complementando, para atendimento do art. 2º, inciso III, da Lei Aldir Blanc e para evitar situações de concentração de recursos nos mesmos beneficiários (§ 1º do art. 9º do Decreto 10.464/2020) devem os instrumentos convocatórios dos editais publicados pelos Estados, Distrito Federal e Municípios conter cláusulas que não permitam essa concentração, como impedir que os proponentes que tiveram projetos aprovados com os recursos recebidos pela Lei Aldir Blanc no mesmo Estado ou outros Municípios participem do edital que se publicou, bem como, se houver participação em mais de um edital, impedir que haja duplicidade de pagamento, ou mesmo sendo o beneficiário credenciado em mais de um edital deve receber em apenas um edital, devendo informar qual edital quer ser contemplado, sendo inabilitado nos demais editais que concorreu, com a finalidade de se  atingir a maior quantidade de pessoas beneficiadas.  
CONCLUSÃO
60.	De todo o exposto, cumpre propor que a presente consulta seja conhecida, consoante exposto no item 4 da peça 5, respondendo-se à consulente nos seguintes termos:
60.1.	conforme a redação dada pelo Decreto 10.751/2021 ao § 4º do art. 16 do Decreto 10.464/2020, o relatório de gestão final previsto no caput do mesmo dispositivo deverá ser apresentado pelos Estados, Distrito Federal e Municípios até 31 de dezembro de 2022; 
60.2.	não compete a esta Corte de Contas avaliar a legalidade de eventual retenção na fonte de impostos por ocasião da transferência de recursos fundamentada nos incisos II e III do art. 2º da Lei nº 14.017/2020, considerando ainda que nem a Lei, nem o seu Decreto 10.464/2020, fazem referência à necessidade de retenção e que trata-se de atividade tributária sob competência da Secretaria Especial da Receita Federal;
60.3.	não cabe a exigência de reconhecimento de documentos em cartório para fins de habilitação com vistas à participação em certames com base nos incisos II e III, do art. 2º, da Lei 14.017/2020, devendo ser observado o disposto nas Leis 13.726/2018 (art. 3º, I) , 13.460/2017 (art. 5º, IX) , 8.666/93 (art. 32) e no Decreto 9.094/2017 (art. 9º) , bem como a jurisprudência desta Corte de Contas, a saber: Acórdão 1301/2015-TCU-Plenário, Acórdão 291/2014-TCU-Plenário, Acórdão 3966/2009-TCU-Segunda Câmara e Acórdão 604/2015-TCU-Plenário; e
60.4.	cabe aos Estados, Distrito Federal e Municípios, na publicação de seus editais, que devem conter preceitos mínimos a serem observados, realizar o procedimento seletivo aplicável à Lei Aldir Blanc utilizando-se de critérios de seleção ou de avaliação com a observância dos princípios da transparência, da moralidade e da impessoalidade e vedada a aplicação da inexigibilidade de licitação de que trata o inciso III do caput do art. 25 da Lei 8.666/1993, bem como evitando-se situações irregulares de direcionamento ou de concentração de recursos nos mesmos beneficiários, na mesma região geográfica ou em um número restrito de trabalhadores da cultura ou de instituições culturais (§ 1º do art. 9ª do Decreto 10.464/2020) .
PROPOSTA DE ENCAMINHAMENTO
61.	Ante todo o exposto, submetem-se os presentes autos à consideração superior, propondo, como consta no item 14 do despacho de peça 7, o prévio trâmite ao Gabinete do e. Procurador Sergio Ricardo Costa Caribé:
61.1.	conhecer da presente consulta, satisfeitos os requisitos de admissibilidade previstos no art. 264, inciso IV, §§ 1° e 2°, e no art. 265 do Regimento Interno/TCU;
61.2.	com fundamento no art. 1°, inciso XVII, da Lei 8.443/1992, responder à Comissão de Cultura da Câmara dos Deputados que:
61.2.1.	conforme a redação dada pelo Decreto 10.751/2021 ao § 4º do art. 16 do Decreto 10.464/2020, o relatório de gestão final previsto no caput do mesmo dispositivo deverá ser apresentado pelos Estados, Distrito Federal e Municípios até 31 de dezembro de 2022;
61.2.2.	não compete a esta Corte de Contas avaliar a legalidade de eventual retenção na fonte de impostos por ocasião da transferência de recursos fundamentada nos incisos II e III do art. 2º da Lei nº 14.017/2020, considerando ainda que nem a Lei, nem o seu Decreto 10.464/2020, fazem referência à necessidade de retenção e que trata-se de atividade tributária sob competência da Secretaria Especial da Receita Federal;
61.2.3.	não cabe a exigência de reconhecimento de documentos em cartório para fins de habilitação com vistas à participação em certames com base nos incisos II e III, do art. 2°, da Lei 14.017/2020, devendo ser observado o disposto nas Leis 13.726/2018 (art. 3º, I) , 13.460/2017 (art. 5º, IX) , 8.666/93 (art. 32) e no Decreto 9.094/2017 (art. 9º) , bem como a jurisprudência desta Corte de Contas, a saber: Acórdão 1301/2015-TCU-Plenário, Acórdão 291/2014-TCU-Plenário, Acórdão 3966/2009-TCU-Segunda Câmara e Acórdão 604/2015-TCU-Plenário;
61.2.4.	cabe aos Estados, Distrito Federal e Municípios, na publicação de seus editais, que devem conter preceitos mínimos a serem observados, realizar o procedimento seletivo aplicável à Lei Aldir Blanc utilizando-se de critérios de seleção ou de avaliação com a observância dos princípios da transparência, da moralidade e da impessoalidade e vedada a aplicação da inexigibilidade de licitação de que trata o inciso III do caput do art. 25 da Lei 8.666/1993, bem como evitando-se situações irregulares de direcionamento ou de concentração de recursos nos mesmos beneficiários, na mesma região geográfica ou em um número restrito de trabalhadores da cultura ou de instituições culturais (§ 1º do art. 9ª do Decreto 10.464/2020) ;
61.3.	retirar a chancela de sigilo, fundamentada no art. 4º da Portaria-MINS-ASC 15/2021, que recai sobre as instruções, os pronunciamentos e os despachos destes autos; e
61.4.	após adoção das providências pertinentes, arquivar o presente processo, com fundamento no art. 169, inciso V, do Regimento Interno/TCU."
2.	Adiante, o Pronunciamento do titular da 4ª Diretoria Técnica da SecexEducação (peça 9) :
"1.	Nos termos da delegação de competência dada pela Portaria-SecexEducação 1/2021, manifesto-me de acordo com a proposta de encaminhamento constante da peça precedente, com pequeno ajuste redacional em um dos itens propostos, especialmente considerando o que segue.
II
2.	Resumidamente, a consulta formulada pela Presidente da Comissão de Cultura da Câmara dos Deputados (peça 3) solicita que este Tribunal se manifeste quanto aos seguintes aspectos relacionados com a Lei 14.017/2020 (Lei Aldir Blanc) :
2.1.	qual seria o prazo de apresentação de relatórios de gestão por parte dos entes federativos subnacionais ante o aparente conflito entre a Lei e seu decreto regulamentador (10.464/2020) ;
2.2.	pertinência de eventual determinação do TCU ao Poder Executivo no sentido de estabelecer expressamente a permissão de prazo mais dilatado do que o previsto no Decreto 10.464/2020; 
2.3.	legalidade de eventual retenção de impostos na fonte por ocasião da transferência de recursos fundamentada nos incisos II e III do art. 2º da Lei Aldir Blanc; 
2.4.	 avaliação sobre a legalidade de eventual exigência de reconhecimento de documentos em cartório para fins de habilitação em projetos culturais; e 
2.5.	avaliação sobre a legalidade de eventual direcionamento na seleção dos projetos beneficiados. 
III
3.	Como consta na bem elaborada instrução de peça 8, a alteração dada pelo Decreto 10.751/2021 ao § 4º do art. 16 do Decreto 10.464/2020 teve o condão de sanar a controvérsia relacionada com os prazos de apresentação dos relatórios de gestão pelos Estados, Distrito Federal e Municípios, resolvendo as questões constantes dos itens 2.1 e 2.2 acima. 
IV
4.	Quanto à retenção de impostos na fonte, tem-se que, de fato, não cabe ao Tribunal pronunciar-se a respeito, eis que não se trata de matéria de competência desta Corte de Contas. 
V
5.	Acerca da exigência de reconhecimento de documentos em cartório (reconhecimento de firma ou autenticação de cópia) , a aplicação da Lei 13.726/2018 (Lei da Desburocratização) é suficiente para solucionar a questão. 
6.	Todavia, crê-se que o item 61.2.3 da proposta de encaminhamento da instrução de peça 8 ficaria mais adequado se constasse a expressão 'de regra' no seu início, posto que a própria legislação estabelece certas condições para a dispensa em tela. 
VI
7.	Por fim, relativamente ao direcionamento na seleção dos projetos, o auditor-instrutor tratou adequadamente da vedação, em qualquer ato público, de 'direcionamentos irregulares ou ilegítimos' que afrontem os princípios constitucionais e administrativos, nada mais acrescendo-se quanto ao tema.
VII
8.	Cabe consignar que a consulta formulada não veio acompanhada de parecer do órgão de assistência técnica ou jurídica da autoridade consulente, como previsto no § 1º do art. 264 do Regimento Interno do TCU. 
9.	Embora tal condição seja requerida 'sempre que possível', crê-se que a missão constitucional do Tribunal seria mais bem atingida caso a consulta de peça 3 fosse precedida de exame pela Consultoria da Câmara dos Deputados, posto que, possivelmente, algumas das questões formuladas teriam sido solucionadas internamente. 
10.	De todo modo, deve-se levar em conta que não se trata de requisito obrigatório, bem como o atual estágio destes autos, o que indica ser adequado que o TCU se pronuncie acerca das dúvidas apresentadas.    
VIII
11.	Diante do exposto, anuindo-se com o exame técnico da peça precedente, propõe-se apenas o pequeno ajuste, abaixo grifado, ao item 61.2.3 da proposta de encaminhamento da instrução, mantendo-se inalterados os demais:
61.2.3. de regra, não cabe a exigência de reconhecimento de documentos em cartório para fins de habilitação com vistas à participação em certames com base nos incisos II e III, do art. 2°, da Lei 14.017/2020, devendo ser observado o disposto nas Leis 13.726/2018 (art. 3º, I) , 13.460/2017 (art. 5º, IX) , 8.666/93 (art. 32) e no Decreto 9.094/2017 (art. 9º) , bem como a jurisprudência desta Corte de Contas, a saber: Acórdão 1301/2015-TCU-Plenário, Acórdão 291/2014-TCU-Plenário, Acórdão 3966/2009-TCU-Segunda Câmara e Acórdão 604/2015-TCU-Plenário;
12.	Ao Gabinete do e. Procurador Sergio Ricardo Costa Caribé para manifestação, nos termos do item 14 do despacho de peça 7.
13.	SecexEducação, em 12 de janeiro de 2022."
3.		Enfim, o Parecer do MP/TCU (peça 10) :
"Trata-se consulta (peça 3) formulada pela Exma. Deputada Alice Portugal, Presidente da Comissão de Cultura da Câmara dos Deputados (CCULT) , acerca de diversos assuntos relacionados à Lei Aldir Blanc, tais como: o prazo de entrega dos relatórios de gestão dos entes federativos subnacionais ao Poder Executivo Federal, considerando o teor do artigo 14-A, inserido na Lei 14.017/2020 (Lei Aldir Blanc) por meio da então vigente Medida Provisória 1.019/2020; a legalidade de eventual retenção de impostos na fonte por ocasião da transferência de recursos fundamentada na Lei 14.017/2020; a legalidade da exigência de reconhecimento de documentos em cartório para fins de habilitação em certames fundamentados na Lei 14.017/2020; e a legalidade de eventual direcionamento na seleção de projetos beneficiados na referida lei.
2.	Na primeira análise sobre os questionamentos levantados pela consulente, a Secretaria de Controle Externo da Educação, da Cultura e do Desporto (SecexEducação) apresentou as respostas constantes da peça 5, p. 6. Vossa Excelência, contudo, mediante Despacho à peça 7, por entender que os autos não se encontravam suficientemente maduros para deliberação de mérito, ordenou seu retorno à unidade técnica para complementação da instrução e posterior encaminhamento ao gabinete deste membro do MP/TCU. 
3.	Em sua nova instrução (peça 8) , assim como o fez na anterior, a unidade técnica listou cinco itens para análise, correspondentes às cinco questões formuladas na presente consulta (peça 3, p. 1-2) . Os dois primeiros relacionam-se ao prazo para apresentação de relatório de gestão por parte dos estados e municípios ao governo federal e a possibilidade de o TCU efetivar determinação para que fosse expressamente permitida a dilação do prazo previsto no Decreto 10.464/2020, senão vejamos:
Item 1. Avaliação acerca da dilação dos prazos de apresentação de relatórios de gestão por parte dos entes federativos subnacionais para o governo federal: essa ampliação do prazo de entrega não deveria ser, de fato, até 180 (cento e oitenta) dias após o prazo final de execução dos recursos da Lei 14.017, de 29 de junho de 2020, sobretudo considerando o disposto na Medida Provisória 1.019, de 29 de dezembro de 2020 que, ao acrescentar o art. 14-A na Lei 14.017, de 30 de junho de 2020 (conhecida como Lei Aldir Blanc) , estendeu o prazo de aplicação de recursos empenhados em 2020 (mas ainda não pagos) , para que sejam efetuados ao longo de 2021, sem que tenha havido a correspondente dilatação dos prazos de prestação de contas na norma regulamentadora da Lei (o Decreto 10.464/2020) . 
Item 2. Avaliação acerca da pertinência de eventual determinação do TCU ao Poder Executivo no sentido de estabelecer expressamente essa permissão de um prazo mais dilatado do que o previsto no Decreto 10.464/2020, para que se garanta aos entes federativos subnacionais segurança jurídica na execução da Lei 14.017/2020 e que se garanta, também, a autonomia de Estados, de Municípios e do Distrito Federal, os quais, uma vez que a Medida Provisória 1.019/2020 permite a aplicação de recursos da Lei Aldir Blanc ao longo de 2021.  (peça 8, p. 2) 
4.	Como bem salientou a instrução, algumas alterações normativas recentes resolvem as dúvidas mais relevantes acerca da matéria. A questão mais importante diz respeito à inclusão do art. 14-A na Lei 14.017/2020 (Lei Aldir Blanc) , o que ocorreu por força do art. 1º da Medida Provisória 1.019/2020. Tal dispositivo permitia a liquidação e pagamento de recursos durante o exercício de 2021, desde que inscritos e empenhados em restos a pagar pelo ente responsável durante o exercício de 2020.  
5.	Não obstante, conforme o Ato Declaratório do Presidente da Mesa do Congresso Nacional nº 37, de 9/6/2021, essa Medida Provisória teve o prazo de vigência encerrado em 1º/6/2021. O art. 14-A foi reincluído pela Lei 14.150, de 12/5/2021, mas com nova redação. Atualmente, a Lei Aldir Blanc conta com a seguinte redação para os arts. 14-A a 14-E:
Art. 14-A. Os Estados e o Distrito Federal estão autorizados a utilizar até 31 de dezembro de 2021 o saldo remanescente das contas específicas que foram criadas para receber as transferências da União e dos Municípios e gerir os recursos. 
Parágrafo único. O saldo remanescente de que trata o caput deste artigo deverá ser utilizado para executar ações emergenciais previstas nos incisos I e III do caput do art. 2º desta Lei. 
Art. 14-B. Os Municípios e o Distrito Federal estão autorizados a utilizar até 31 de dezembro de 2021 o saldo remanescente das contas específicas que foram criadas para receber as transferências da União e gerir os recursos. (Incluído pela Lei nº 14.150, de 2021) Parágrafo único. O saldo remanescente de que trata o caput deste artigo deverá ser utilizado para executar ações emergenciais previstas nos incisos II e III do caput do art. 2º desta Lei. 
Art. 14-C. Os Estados estão autorizados a transferir aos respectivos Municípios os recursos que receberam oriundos da reversão dos Municípios que não cumpriram o disposto no § 2º do art. 3º desta Lei e dos Municípios que não realizaram os procedimentos referentes à solicitação da verba dentro dos prazos estabelecidos pela União. (Incluído pela Lei nº 14.150, de 2021) Parágrafo único. Os recursos transferidos pelos Estados nos termos do caput deste artigo deverão ser utilizados pelos Municípios para executar ações emergenciais previstas nos incisos II e III do caput do art. 2º desta Lei. 
Art. 14-D. Encerrado o exercício de 2021, o saldo remanescente das contas específicas que foram criadas para receber as transferências e gerir os recursos será restituído até 10 de janeiro de 2022 pelos Estados, pelo Distrito Federal e pelos Municípios à conta única do Tesouro Nacional por meio da emissão e do pagamento de Guia de Recolhimento da União eletrônica. 
Art. 14-E. As prestações de contas das ações emergenciais de que trata esta Lei deverão ser encerradas: 
I - até 30 de junho de 2022, para as competências de responsabilidade exclusiva de cada Estado ou Município ou do Distrito Federal;  
II - até 31 de dezembro de 2022, para os deveres de Estados, de Municípios e do Distrito Federal em relação à União. (destacamos) 
6.	Por sua vez, o Decreto 10.683/2021 havia promovido alteração no §4º do art. 16 do Decreto 10.464/2020, de modo a estabelecer que o referido relatório poderia ser apresentado até 31/3/2022, permitida a prorrogação por até 90 dias, mediante justificativas dos entes federativos e autorização da Secretaria Especial de Cultura do Ministério do Turismo. Sendo assim, inicialmente, o prazo previsto pelo Decreto 10.464/2020 (31/3/2022) não se compatibilizava com o previsto no art. 14-E, inciso II, da Lei 14.017/2020 (31/12/2022) . 
7.	Posteriormente, contudo, o Decreto 10.751/2021 alterou o §4º do art. 16 do Decreto 10.464/2020, compatibilizando com o disposto na lei. Vejamos:
§ 4º O relatório a que se refere o caput deverá ser apresentado até 31 de dezembro de 2022. (Redação dada pelo Decreto nº 10.751, de 2021) 
8.	Desse modo, como salientou a instrução, atualmente, tanto a Lei Aldir Blanc quanto o decreto que a regulamenta estabelecem que os relatórios de gestão devem ser apresentados pelos entes federativos nacionais ao governo federal até 31 de dezembro de 2022.
9.	Quanto à questão apresentada pela consulente, a unidade técnica propõe que seja respondida da seguinte forma:
conforme a redação dada pelo Decreto 10.751/2021 ao § 4º do art. 16 do Decreto 10.464/2020, o relatório de gestão final previsto no caput do mesmo dispositivo deverá ser apresentado pelos Estados, Distrito Federal e Municípios até 31 de dezembro de 2022;
10.	Penso que a redação sugerida pela unidade instrutiva resolve a dúvida suscitada pela consulente. Sugiro, em acréscimo, todavia, que o art. 14-E, inciso II, da Lei 14.017/2020, também seja mencionado como fundamento legal da fixação do referido prazo.
11.	A terceira questão trazida pela consulente diz respeito à legalidade de eventual retenção de impostos na fonte na ocasião da transferência de recursos fundamentada nos incisos II e III, do art. 2°, da Lei 14.017/2020. Oportuno destacar sobre quais recursos a consulta se refere:
Art. 2º A União entregará aos Estados, ao Distrito Federal e aos Municípios, em parcela única, no exercício de 2020, o valor de R$ 3.000.000.000,00 (três bilhões de reais) para aplicação, pelos Poderes Executivos locais, em ações emergenciais de apoio ao setor cultural por meio de:
I - renda emergencial mensal aos trabalhadores e trabalhadoras da cultura;
II - subsídio mensal para manutenção de espaços artísticos e culturais, microempresas e pequenas empresas culturais, cooperativas, instituições e organizações culturais comunitárias que tiveram as suas atividades interrompidas por força das medidas de isolamento social; e
III - editais, chamadas públicas, prêmios, aquisição de bens e serviços vinculados ao setor cultural e outros instrumentos destinados à manutenção de agentes, de espaços, de iniciativas, de cursos, de produções, de desenvolvimento de atividades de economia criativa e de economia solidária, de produções audiovisuais, de manifestações culturais, bem como à realização de atividades artísticas e culturais que possam ser transmitidas pela internet ou disponibilizadas por meio de redes sociais e outras plataformas digitais.
12.	Esclarece a unidade técnica que a edição de regulamentos tributários e sua operação fazem parte de competência exclusiva da Secretaria Especial da Receita Federal, haja vista o disposto no Comunicado 4/2021, que tratou de consulta encaminhada pela Secretaria Especial da Cultura à Receita Federal do Brasil acerca da tributação dos trabalhadores da cultura beneficiados pela renda prevista no art. 2º, inciso I, da Lei 14.017/2020 (acima reproduzido) . Vejamos o que respondeu a Receita Federal, mediante o Comunicado 4/2021, acerca de sua competência:
Lei Aldir Blanc: Orientações aos Estados com relação à tributação de trabalhadores beneficiados pela renda emergencial prevista no inciso I, do artigo 2º da Lei nº 14.017/2020.
Após consulta da Secretaria Especial da Cultura à Receita Federal do Brasil, a respeito da forma de tributação dos trabalhadores da cultura beneficiados pela renda emergencial prevista no inciso I, do artigo 2º da Lei nº 14.017/2020, seguem as orientações:
 (...) 
9) Esclarecemos que a competência sobre a legislação tributária e sua operação é competência exclusiva da Secretaria Especial da Receita Federal.
13.	Em algumas oportunidades, a Corte de Contas ratificou entendimento de que a competência para apreciar questões relacionadas à aplicação e ao descumprimento da legislação tributária é exclusivamente da Receita Federal (v.g. Acórdão 12674/2019-TCU-Segunda Câmara, 2.519/2017-TCU-1ª Câmara e 1.232/2017-TCU-Plenário) .
14.	Portanto, conforme salientou a unidade instrutiva, não compete ao Tribunal de Contas da União o controle da atividade tributária relativa ao imposto de renda, inclusive o retido na fonte, pertinente aos recursos recebidos referentes aos incisos II e III do art. 2º da Lei Aldir Blanc. 
15.	Para a questão, a SecexEducação formulou a seguinte resposta:
não compete a esta Corte de Contas avaliar a legalidade de eventual retenção na fonte de impostos por ocasião da transferência de recursos fundamentada nos incisos II e III do art. 2º da Lei nº 14.017/2020, considerando ainda que nem a Lei, nem o seu Decreto 10.464/2020, fazem referência à necessidade de retenção e que trata-se de atividade tributária sob competência da Secretaria Especial da Receita Federal;
16.	Uma vez que não é da competência do Tribunal de Contas da União manifestação sobre a referida retenção de imposto, entendo que deve ser suprimida parte da resposta que pode influenciar na futura conduta dos gestores envolvidos. Assim, deve ser eliminado o trecho 'ainda que nem a Lei, nem o seu Decreto 10.464/2020, fazem referência à necessidade de retenção e'.
17.	Relativamente à legalidade de eventual exigência de reconhecimento de documentos em cartório para fins de habilitação para participação em certames fundamentados nos incisos II e III, do art. 2°, da Lei 14.017/2020, a instrução contida na peça 5 já havia destacado que nem a Lei 14.017/2020 nem o Decreto 10.464/2020 faziam referência à necessidade de reconhecimento em cartório da legitimidade de qualquer documento exigido para a habilitação ao recebimento dos benefícios de que tratam os incisos II e III do art. 2º da Lei Aldir Blanc.
18.	Além do que, há que se considerar as orientações contidas na Lei 13.726/2018 (Lei da Desburocratização) , que buscou elidir exigências desnecessárias ou superpostas, racionalizando os atos e procedimentos administrativos dos Poderes da União, dos estados, do Distrito Federal e dos municípios. Logo em seu art. 3º, referida lei, em relação aos órgãos e entidades de todas as esferas de poder, dispensa a exigência de reconhecimento de firma e de autenticação de cópia de documento. 
19.	Relativamente à Lei 13.460/2017, que dispõe 'sobre participação, proteção e defesa dos direitos do usuário dos serviços públicos da administração pública', a Secex/Educação destaca o seu art. 5º, inciso IX, que estabelece que o usuário do serviço público tem o direito à 'autenticação de documentos pelo próprio agente público, à vista dos originais apresentados pelo usuário, vedada a exigência de reconhecimento de firma, salvo em caso de dúvida de autenticidade'. 
20.	Já o Decreto 9.094/2017, que regulamentou a Lei 13.460/2017, dispõe, em seu art. 9º, que 'exceto se existir dúvida fundada quanto à autenticidade ou previsão legal, fica dispensado o reconhecimento de firma e a autenticação de cópia dos documentos expedidos no País e destinados a fazer prova junto a órgãos e entidades do Poder Executivo federal'.
21.	De acordo, portanto, com as Leis 13.726/2018 e 13.460/2017 e com o Decreto 9.094/2017, para fins de habilitação nos certames de que tratam os incisos II e III do art. 2º da Lei 14.017/2020, mostra-se ilegal a exigência do reconhecimento da autenticidade de documentos em cartório. Tal exigência também padece de ilegitimidade, visto que implica no aumento de custos para artistas, coletivos e empresas que atuam no setor cultural e que atravessam dificuldades financeiras, justamente o alvo das ações emergenciais previstas na Lei Aldir Blanc.
22.	Importa destacar que o §6º do art. 9º do Decreto 10.464/2020 dispõe sobre a incidência da Lei 8.666/1993 nos procedimentos públicos de seleção. Sem embargo, por força dos arts. 189 e 191 da Lei 14.133/2021, a Administração pode optar por licitar ou contratar de acordo com o novel diploma nas hipóteses previstas na legislação que façam referência expressa à Lei 8.666/1993, uma vez que ainda não decorreu o prazo de dois anos fixado em seu art. 193, inciso II. 
23.	Sendo assim, cabe avaliar como a Lei 14.133/2021 trata o assunto. No que tange à fase de habilitação, a Lei 14.133/2021 não exige autenticação de cópias ou reconhecimento de firmas. Em seu art. 12, incisos IV e V, a mais nova Lei de Licitações deixa assente que está orientada para o aumento de competitividade e desburocratização dos procedimentos, visto que define que 'a prova de autenticidade de cópia de documento público ou particular poderá ser feita perante agente da Administração, mediante apresentação de original ou de declaração de autenticidade por advogado, sob sua responsabilidade pessoal' e que ' o reconhecimento de firma somente será exigido quando houver dúvida de autenticidade, salvo imposição legal'. 
24.	Já em seu art. 70, no capítulo que trata da fase de habilitação, a referida lei dispõe que a documentação poderá ser 'apresentada em original, por cópia ou por qualquer outro meio expressamente admitido pela Administração'. Portanto, a Lei 14.133/2021, de modo explícito, traz regras que dispensam serviços cartoriais de reconhecimento de firma e autenticação de cópia de documento. 
25.	Para a questão examinada, a SecexEducação propõe a seguinte resposta:
não cabe a exigência de reconhecimento de documentos em cartório para fins de habilitação com vistas à participação em certames com base nos incisos II e III, do art. 2º, da Lei 14.017/2020, devendo ser observado o disposto nas Leis 13.726/2018 (art. 3º, I) , 13.460/2017 (art. 5º, IX) , 8.666/93 (art. 32) e no Decreto 9.094/2017 (art. 9º) , bem como a jurisprudência desta Corte de Contas, a saber: Acórdão 1301/2015-TCU-Plenário, Acórdão 291/2014-TCU-Plenário, Acórdão 3966/2009-TCU-Segunda Câmara e Acórdão 604/2015-TCU-Plenário;
26.	Entendo apropriada a redação elaborada pela unidade técnica, exceto quanto à referência às decisões da Corte de Contas, visto que são anteriores e não estão fundamentadas na maior parte da legislação mencionada. Outrossim, entendo que pode ser acrescido, como fundamento, os arts. 12, incisos IV e V, e 70, inciso I, da Lei 14.133/2021, eis que, caso assim decida, o gestor poderá conduzir os procedimentos de seleção de beneficiários em consonância com essa lei. 
27.	Quanto à última questão apresentada pela consulente, a unidade instrutiva entende que seria irregular o eventual direcionamento na seleção de projetos beneficiados, visto que as políticas públicas e investimentos governamentais são orientados para a redução das desigualdades. 
28.	A instrução salienta a importância da seleção pública na aplicação da Lei Aldir Blanc, que busca evitar as situações de direcionamento ou favorecimento indevidos. Nesse sentido, menciona o art. 2º da Lei 14.017/2020 e o art. 9º, §6º, do Decreto 10.464/2020, que, juntos, estabelecem que os entes federativos poderão elaborar editais, chamadas públicas ou outros instrumentos aplicáveis, por intermédio de seus programas de apoio e financiamento à cultura, mas sempre com a observância dos princípios da moralidade e da impessoalidade, sendo vedada a inexigibilidade de licitação prevista no inciso III do caput do art. 25 da Lei 8.666/1993. 
29.	A Lei Aldir Blanc e seu decreto regulamentador, portanto, trazem orientações que visam a coibir favorecimento ou direcionamento indevidos na seleção dos projetos que devem ser beneficiados. Não poderia ser diferente, uma vez que eventual direcionamento estaria a infringir os princípios da moralidade e da impessoalidade, consagrados no art. 37 da Constituição Federal, bem como, em certa medida, os princípios voltados às licitações e contratos públicos, insculpidos no art. 3º da Lei 8.666/1993 e no art. 5º da Lei 14.133/2021, incluindo os da impessoalidade, da moralidade, da igualdade, do interesse público e da competitividade. 
30.	Devo salientar que a dúvida trazida pela consulente diz respeito ao direcionamento dos recursos e não, exatamente, à eventual concentração ou distribuição equânime dos recursos entre beneficiários ou entre localidades e regiões do país. Tal distinção se faz oportuna porque o direcionamento pode não significar, necessariamente, a concentração de recursos, mormente quando o beneficiário suposta e injustamente favorecido não figurar como beneficiário em outros projetos contemplados pela lei.
31.	Ainda assim, faz-se necessário ponderar que as ações emergenciais previstas na Lei 14.017/2020 serão mais eficazes se não houver concentração de recursos em projetos de determinados artistas e organizações culturais. Não é por menos que o art. 9º, §1º, do Decreto 10.464/2020, com clareza, estabelece que os estados, o Distrito Federal e os municípios devem envidar esforços conjuntos para evitar que 'os recursos aplicados se concentrem nos mesmos beneficiários, na mesma região geográfica ou em um número restrito de trabalhadores da cultura ou de instituições culturais'.
32.	Em suas pesquisas, a unidade técnica cita trechos de dois editais elaborados em atendimento ao art. 2º, inciso III, da Lei Aldir Blanc, São exemplos positivos de redação de cláusulas editalícias que visam evitar que os recursos se concentrem nos mesmos beneficiários, na mesma região geográfica ou em número restrito de trabalhadores da cultura ou de instituições culturais.
33.	A solução para a dúvida apresentada pela consulente foi assim redigida pela SecexEducação:
cabe aos Estados, Distrito Federal e Municípios, na publicação de seus editais, que devem conter preceitos mínimos a serem observados, realizar o procedimento seletivo aplicável à Lei Aldir Blanc utilizando-se de critérios de seleção ou de avaliação com a observância dos princípios da transparência, da moralidade e da impessoalidade e vedada a aplicação da inexigibilidade de licitação de que trata o inciso III do caput do art. 25 da Lei 8.666/1993, bem como evitando-se situações irregulares de direcionamento ou de concentração de recursos nos mesmos beneficiários, na mesma região geográfica ou em um número restrito de trabalhadores da cultura ou de instituições culturais (§ 1º do art. 9ª do Decreto 10.464/2020) ;
34.	Para a questão examinada, a resposta formulada pela unidade técnica, embora seja ampla e contemple aspectos relativos à concentração de recursos - não abordados pela consulente -, é apropriada e suficiente para resolver a dúvida suscitada. 
35.	Por todo o exposto, este membro do Ministério Público manifesta concordância com a proposta da SecexEducação, consignada na peça 8, p. 9-10, ressalvando a necessidade de pequenos ajustes nas redações dos subitens 61.2.1 a 61.2.3, para os quais proponho as seguintes redações:
61.2.1.	tendo em vista o disposto no art. 14-E, inciso II, da Lei 14.017/2020, assim como no art. 16, § 4º, do Decreto 10.464/2020, com redação dada pelo Decreto 10.751/2021, o relatório de gestão final previsto no caput do art. 16 do Decreto 10.464/2020 deverá ser apresentado pelos Estados, Distrito Federal e Municípios até 31 de dezembro de 2022;
61.2.2.	não compete a esta Corte de Contas avaliar a legalidade de eventual retenção na fonte de impostos por ocasião da transferência de recursos fundamentada nos incisos II e III do art. 2º da Lei nº 14.017/2020, considerando que a questão é de exclusiva competência da Secretaria Especial da Receita Federal;
61.2.3.	não cabe a exigência de reconhecimento de documentos em cartório para fins de habilitação com vistas à participação em certames com base nos incisos II e III, do art. 2°, da Lei 14.017/2020, devendo ser observado, no que couber, o disposto nas Leis 13.726/2018 (art. 3º, I) , 13.460/2017 (art. 5º, IX) , 8.666/93 (art. 32) , 14.133/2021 (arts. 12, incisos IV e V; e 70, inciso I) e no Decreto 9.094/2017."
	É o Relatório.

não há.

Procurador Sérgio Ricardo Costa Caribé.

CONSULTA. LEI ALDIR BLANC. PRAZO PARA ENTREGA DOS RELATÓRIOS DE GESTÃO. RECONHECIMENTO DE FIRMA. DIRECIONAMENTO. PRAZO DE 31/12/2022. NÃO CABIMENTO DA EXIGÊNCIA DE RECONHECIMENTO DE FIRMA. DIRECIONAMENTO INDEVIDO. CONHECIMENTO. ARQUIVAMENTO.

CONSULTA (CONS)

Secretaria de Controle Externo da Educação, da Cultura e do Desporto (SecexEducação).

Em exame Consulta formulada pela Ex.ma Sra. Deputada Alice Portugal, Presidente da Comissão de Cultura da Câmara dos Deputados, acerca dos prazos de entrega dos relatórios de gestão dos entes federativos subnacionais ao Poder Executivo Federal, considerando o teor do artigo 14-A, inserido na Lei 14.017/2020 (Lei Aldir Blanc) por meio da Medida Provisória 1.019, de 29/12/2020, dentre outros aspectos. 
A Ex.ma Sra. Deputada aponta que o Decreto 10.464/2020, que regulamentou a Lei 14.017/2020, apresentava em seu art. 16, como principal referencial para contagem dos prazos, o fim da vigência do Decreto Legislativo 6/2020, o qual reconheceu o estado de calamidade pública, com efeitos até 31/12/2020. 
Ocorre que, ao inserir o art. 14-A na Lei 14.017/2020, a MP 1.019/2020 estabeleceu que os recursos empenhados e inscritos em restos a pagar no exercício de 2020 poderiam ser liquidados e pagos ao longo do exercício de 2021, o que não se coadunaria com o prazo para apresentação do relatório de gestão final definido no art. 16 do Decreto 10.464/2020.
Ante tal contexto, a Sra. Presidente da Comissão de Cultura da Câmara dos Deputados solicita que este Tribunal se manifeste quanto aos prazos que devem de fato ser cumpridos, considerando os seguintes aspectos:
"1. Avaliação acerca da dilação dos prazos de apresentação de relatórios de gestão por parte dos entes federativos subnacionais para o governo federal: essa ampliação do prazo de entrega não deveria ser, de fato, até 180 (cento e oitenta) dias após o prazo final de execução dos recursos da Lei 14.017, de 29 de junho de 2020, sobretudo considerando o disposto na Medida Provisória 1.019, de 29 de dezembro de 2020 que, ao acrescentar o art. 14-A na Lei 14.017, de 30 de junho de 2020 (conhecida como Lei Aldir Blanc) , estendeu o prazo de aplicação de recursos empenhados em 2020 (mas ainda não pagos) , para que sejam efetuados ao longo de 2021, sem que tenha havido a correspondente dilatação dos prazos de prestação de contas na norma regulamentadora da Lei (o Decreto 10.464/2020) .
2. Avaliação acerca da pertinência de eventual determinação do TCU ao Poder Executivo no sentido de estabelecer expressamente essa permissão de um prazo mais dilatado do que o previsto no Decreto 10.464/2020, para que se garanta aos entes federativos subnacionais segurança jurídica na execução da Lei 14.017/2020 e que se garanta, também, a autonomia de Estados, de Municípios e do Distrito Federal, os quais, uma vez que a Medida Provisória 1.019/2020 permite a aplicação de recursos da Lei Aldir Blanc ao longo de 2021.
3. Avaliação sobre a legalidade de eventual retenção de impostos na fonte na ocasião da transferência de recursos fundamentada nos incisos II e III, do art. 2°, da Lei 14.017/2020.
4. Avaliação sobre a legalidade de eventual exigência de reconhecimento de documentos em cartório para fins de habilitação para participação em certames fundamentados nos incisos II e III, do art. 2°, da Lei 14.017/2020.
5. Avaliação sobre a legalidade de eventual direcionamento na seleção dos projetos beneficiados, delimitando os critérios objetivos mínimos a serem observados".
Registro que, após o primeiro exame técnico, a SecexEducação entendeu que (peças 5-6) a Consulta deveria ser conhecida e dever-se-ia responder à Consulente que: (i) o prazo para apresentação do relatório de gestão final foi alterado para 31/3/2022, podendo ser prorrogado por até noventa dias, mediante justificativa dos entes federativos e autorização da Secretaria Especial de Cultura do Ministério do Turismo; (ii) seria indevida a retenção na fonte de impostos sobre os recursos previstos nos incisos II e III do art. 2° da Lei 14.017/2020; (iii) seria indevida a exigência de reconhecimento de documentos em cartório para fins de habilitação ao recebimento do benefício de que trata o inciso II do at. 2° da Lei 14.017/2020, ficando tal exigência para fins de habilitação ao benefício de que trata o inciso III do mesmo artigo a critério dos gestores subnacionais; e (iv) que caberia aos gestores de Estados, Distrito Federal e Municípios a  definição de critérios para evitar a concentração ou direcionamento do benefício previsto no art. 2°, III, da Lei 14.017/2020, obedecendo aos princípios da legalidade e da razoabilidade como em qualquer seleção pública, sob pena de responsabilização nas esferas civil, administrativa e penal.
Por meio do Despacho de peça 7, deixei de acolher tal conclusão, por entender que os autos ainda não se encontravam suficientemente maduros para deliberação de mérito, considerando mormente as conclusões quanto aos itens (ii) a (iv) acima. Assim, restituí os autos à SecexEducação para complementação da instrução, com posterior remessa ao MP/TCU.  
 Em sua derradeira instrução, a unidade técnica propõe responder à Consulente que: (i) o relatório de gestão final previsto no caput do mesmo dispositivo deverá ser apresentado pelos Estados, Distrito Federal e Municípios até 31 de dezembro de 2022 - considerando a alteração promovida pelo Decreto 10.751/2021 e pela Lei 14.150/2021 -; (ii) que não compete a esta Corte de Contas avaliar a legalidade de eventual retenção na fonte de impostos por ocasião da transferência de recursos fundamentada nos incisos II e III do art. 2º da Lei nº 14.017/2020; (iii) que não caberia a exigência de reconhecimento de documentos em cartório para fins de habilitação com vistas à participação em certames com base nos incisos II e III, do art. 2°, da Lei 14.017/2020; e (iv) que caberia aos entes subnacionais, na publicação de seus editais realizar o procedimento seletivo aplicável à Lei Aldir Blanc utilizando-se de critérios de seleção ou de avaliação com a observância dos princípios da transparência, da moralidade e da impessoalidade, vedada a aplicação da inexigibilidade de licitação de que trata o inciso III do caput do art. 25 da Lei 8.666/1993 e evitando-se situações irregulares de direcionamento ou de concentração de recursos nos mesmos beneficiários, na mesma região geográfica ou em um número restrito de trabalhadores da cultura ou de instituições culturais (peças 8-9) .
O MP/TCU, a despeito de suscitar ligeiros ajustes redacionais na resposta instrutória, manifestou concordância quanto à proposta da SecexEducação (peça 10) . 
Brevemente historiado, adianto que acolho a derradeira proposta instrutória, com os ajustes suscitados pelo Parquet especializado, incorporando as respectivas análises às minhas razões de decidir, sem prejuízo das considerações que se seguem. 
II
Inicialmente, registro que a presente Consulta deve ser conhecida, tendo em vista ter sido formulada por autoridade com legitimidade para tanto, versar sobre a aplicabilidade, em tese, de dispositivos legais e regulamentares concernentes a matéria de competência deste Tribunal, satisfazendo-se os requisitos de admissibilidade previstos no art. 264, inciso IV, e §§ 1° e 2° do RI/TCU. 
Superada a admissibilidade, cabe destacar que o cerne da presente Consulta perdeu parte de sua relevância notadamente a partir da inclusão do art. 14-E à Lei Aldir Blanc, pela Lei 14.150, de 12/5/2021, e com a edição do Decreto 10.751/2021, de 22/7/2021, que alterou o §4º do art. 16 do Decreto 10.464/2020, compatibilizando com o disposto na Lei, no sentido de fixar o prazo de 31/12/2022 as prestações de contas das ações emergenciais relativas a recursos da União.
Resta, portanto, indene de dúvidas de que "o relatório de gestão final previsto no caput do art. 16 do Decreto 10.464/2020 deverá ser apresentado pelos Estados, Distrito Federal e Municípios até 31 de dezembro de 2022", tendo em vista o disposto no art. 14-E, inciso II, da Lei 14.017/2020, assim como no art. 16, § 4º, do Decreto 10.464/2020, com redação dada pelo Decreto 10.751/2021, afigurando-se acertada a proposta alvitrada pela unidade técnica em relação aos itens "1" e "2" da Consulta, com os ajustes suscitados pelo MP/TCU.
O terceiro questionamento diz respeito à legalidade de eventual retenção de impostos na fonte, por ocasião da transferência de recursos fundamentada nos incisos II e III do art. 2° da Lei 14.017/2020. Tais dispositivos prescrevem que a União entregará aos Estados, ao Distrito Federal e aos Municípios, em parcela única, no exercício de 2020, o valor de R$ 3 bilhões para aplicação, pelos Poderes Executivos locais, em ações emergenciais de apoio ao setor cultural por meio de (inciso II) subsídio mensal para manutenção de espaços artísticos e culturais, microempresas e pequenas empresas culturais, cooperativas, instituições e organizações culturais comunitárias que tiveram as suas atividades interrompidas por força das medidas de isolamento social e (inciso III) editais, chamadas públicas, prêmios, aquisição de bens e serviços vinculados ao setor cultural e outros instrumentos destinados à manutenção de agentes, de espaços, de iniciativas, de cursos, de produções, de desenvolvimento de atividades de economia criativa e de economia solidária, de produções audiovisuais, de manifestações culturais, bem como à realização de atividades artísticas e culturais que possam ser transmitidas pela internet ou disponibilizadas por meio de redes sociais e outras plataformas digitais.
Quanto a tal questionamento, acolho as análises uníssonas nos autos quanto à ausência de competência desta Casa para se manifestar sobre tal retenção, a exemplo do que restou assente no Acórdão 1232/2017-TCU-Plenário, Relator Ministro-Substituto André de Carvalho. Em acréscimo, cito a resposta da Receita Federal do Brasil em sede de consulta encaminhada pela Secretaria Especial da Cultura acerca da tributação dos trabalhadores da cultura beneficiados pela renda prevista no art. 2º, inciso I, da Lei 14.017/2020, no sentido de que "a competência sobre a legislação tributária e sua operação é competência exclusiva da Secretaria Especial da Receita Federal" (Comunicado 4/2021, publicado no DOU de 14/4/2021) . 
Com efeito, também para o item "3" da Consulta acolho a resposta suscitada pela unidade técnica, com os com os ajustes propostos pelo Parquet especializado, declinando da competência desta Casa para examinar eventual retenção na fonte de impostos por ocasião da transferência de recursos fundamentada nos incisos II e III do art. 2º da Lei 14.017/2020.
O quarto questionamento diz respeito à avaliação da possibilidade de exigência de reconhecimento de documentos em cartório para fins de habilitação para participação em certames fundamentados nos incisos II e III do art. 2° da Lei 14.017/2020. 
A este respeito, vale destacar que, diante do silêncio da Lei 14.017/2020 e do Decreto 10.464/2020 especificamente quanto a tal questão, ganham relevo as disposições da Lei 13.726/2018 (conhecida como "Lei da Desburocratização") , da Lei 13.460/2017 (que dispõe "sobre participação, proteção e defesa dos direitos do usuário dos serviços públicos da administração pública") e das leis gerais de licitações e contratos, Lei 14.133/2021 e Lei 8.666/1993 (a qual incide aos procedimentos públicos de seleção da Lei Aldir Blanc, por força do §6º do art. 9º do Decreto 10.464/2020) .
A Lei 13.460/2017, ao tutelar direitos do usuário dos serviços públicos da União, Estados, Municípios e do Distrito Federal, estabelece como diretriz nas relações com os usuários a vedação ao reconhecimento de firma, salvo em caso de dúvida de autenticidade (art. 5º, IX) , de modo similar ao disposto em seu decreto regulamentador, Decreto 9.094/2017, art. 9º, que ainda excepciona a exigência do reconhecimento de firma por força de exigência legal.
De modo ainda mais contundente, a Lei 13.726/2018, aplicável de modo abrangente a  procedimentos administrativos da União, dos Estados, do Distrito Federal e dos Municípios, logo em seu art. 3º dispensa a exigência de reconhecimento de firma e de autenticação de cópia de documento, com claro intuito de racionalizar e simplificar as formalidades nas relações do poder público com o cidadão.
No tocante às normas gerais sobre licitações, sabe-se que o regramento da Lei 8.666/1993 estabelece que os documentos relativos à habilitação podem ser apresentados: (i) em original, (ii) por qualquer processo de cópia autenticada por cartório competente ou por servidor da administração ou (iii) publicação em órgão da imprensa oficial. Por esta razão, esta Corte vem entendendo ilegítima a exigência de apresentação de documentação reconhecida em cartório, como regra, a exemplo do deliberado no bojo do Acórdão 291/2014-TCU-Plenário, item 9.3.4 (de minha relatoria) .
Mais recentemente, vale destacar ainda a "nova lei de licitações e contratos", Lei 14.133/2021, que poderia ser aplicada aos certames fundamentados nos incisos II e III, do art. 2°, da Lei 14.017/2020 - por força do que dispõem seus artigos 189 e 191, caput, c/c com o §6º do art. 9º do Decreto 10.464/2020 - que claramente estabelece como regra geral o formato eletrônico da documentação utilizada no bojo dos certames licitatórios por ela regidos (a exemplo do que dispõe seu art. 12, VI, e seu art. 17, §2º) , a qual permite a exigência de documentação com firma reconhecida em cartório somente em hipóteses excepcionais (art. 12, V) . 
De arremate, pela clareza, permito-me transcrever excerto do Parecer do Parquet especial à peça 10:
"23. No que tange à fase de habilitação, a Lei 14.133/2021 não exige autenticação de cópias ou reconhecimento de firmas. Em seu art. 12, incisos IV e V, a mais nova Lei de Licitações deixa assente que está orientada para o aumento de competitividade e desburocratização dos procedimentos, visto que define que "a prova de autenticidade de cópia de documento público ou particular poderá ser feita perante agente da Administração, mediante apresentação de original ou de declaração de autenticidade por advogado, sob sua responsabilidade pessoal" e que " o reconhecimento de firma somente será exigido quando houver dúvida de autenticidade, salvo imposição legal". 
24. Já em seu art. 70, no capítulo que trata da fase de habilitação, a referida lei dispõe que a documentação poderá ser "apresentada em original, por cópia ou por qualquer outro meio expressamente admitido pela Administração". Portanto, a Lei 14.133/2021, de modo explícito, traz regras que dispensam serviços cartoriais de reconhecimento de firma e autenticação de cópia de documento". - g.n.
 Portanto, ante todos os fundamentos legais supra mencionados, acolho a resposta proposta pela unidade técnica, com o acréscimo suscitado pelo MP/TCU, de que "não cabe a exigência de reconhecimento de documentos em cartório para fins de habilitação com vistas à participação em certames com base nos incisos II e III, do art. 2°, da Lei 14.017/2020, devendo ser observado, no que couber, o disposto nas Leis 13.726/2018 (art. 3º, I) , 13.460/2017 (art. 5º, IX) , 8.666/93 (art. 32) , 14.133/2021 (arts. 12, incisos IV e V; e 70, inciso I) e no Decreto 9.094/2017".
Por fim, quanto à quinta questão apresentada pela Consulente, a SecexEducação entende irregular eventual direcionamento na seleção de projetos beneficiados, na medida em que as políticas públicas e investimentos governamentais são orientados para a redução de desigualdades. 
Inicialmente, há que se ressalvar que é condenado o direcionamento indevido, como sendo aquele estabelecido sem amparo normativo e, portanto, que não se coaduna com o interesse público norteador da respectiva seleção. Isto porque existem ações governamentais deliberadamente "direcionadas" para determinados grupos de pessoas ou situações, buscando fomentar setores e reduzir desigualdades, a exemplo do tratamento diferenciado para micro e pequenas empresas (LC 126/2006, por exemplo em seu art. 47) e das margens de preferências em contratações públicas (Lei 14.133/2021, art. 26) e de determinadas hipóteses de dispensa de licitação (como aquela prevista no art. 75, XIV, da Lei 14.133/2021) , por exemplo. 
Dito isto, afigura-se acertada a análise e conclusão instrutórias - corroboradas pelo MP/TCU - ressaltando a relevância da seleção pública na aplicação da Lei Aldir Blanc (art. 2º, III) , sendo que, na elaboração dos editais, chamadas públicas ou outros instrumentos aplicáveis - por parte dos entes subnacionais -, devem ser observados os princípios da moralidade e da impessoalidade (CF, art. 37, caput; Lei 8.666/1993, art. 3º, caput; Decreto 10.464/2020, art. 9º, §6º) , não se admitindo a adoção da hipótese de inexigibilidade de licitação destinada à contratação de artistas consagrados (Decreto 10.464/2020, art. 9º, §6º, in fine) . 
Constata-se que o legislador criou processo seletivo próprio na Lei Aldir Blanc, o qual acertadamente busca evitar situações de direcionamento indevido, ao se observar os princípios da impessoalidade e moralidade, não se admitindo contratações diretas para a execução de programas que se destinem ao setor cultural com recursos da multicitada Lei. 
No que se refere à não concentração dos recursos objeto da Lei Aldir Blanc, mostra-se oportuna a ponderação oferecida pela unidade técnica e pelo Parquet especial de que as ações emergenciais da Lei 14.017/2020 serão "mais eficazes se não houver concentração de recursos em projetos de determinados artistas e organizações culturais" (peça 10, p. 6) . Corrobora tal raciocínio a previsão regulamentar de que os Estados, o Distrito Federal e os Municípios devem envidar esforços conjuntos para evitar que "os recursos aplicados se concentrem nos mesmos beneficiários, na mesma região geográfica ou em um número restrito de trabalhadores da cultura ou de instituições culturais" (Decreto 10.464/2020, art. 9º, §1º) .
	Ante o exposto, manifesto-me por que o Tribunal aprove o Acórdão que ora submeto à deliberação deste Colegiado.
TCU, Sala das Sessões, em 9 de fevereiro de 2022. 
AUGUSTO SHERMAN CAVALCANTI 
Relator